【裁判字號】    92,易,1278
【裁判日期】    920509
【裁判案由】    動產擔保交易法
【裁判全文】
臺灣板橋地方法院刑事判決                        九十二年度易字第一二七八號
    公  訴  人  臺灣板橋地方法院檢察署檢察官
    被      告  甲○○
右列被告因動產擔保交易法案件，經檢察官聲請簡易判決處刑，經本院板橋簡易庭認
不宜以簡易判決處刑，改分通常程序審判，本院判決如左：
    主  文
甲○○無罪。
    理  由
一、公訴意旨略以：被告甲○○係財園工業有限公司（以下簡稱財園公司）負責人，
    分別於民國八十九年二月二十五日及同年五月四日，以動產擔保交易附條件買賣
    方式，向福灣企業股份有限公司（以下簡稱福灣公司）購買車牌號碼九Ｆ─四二
    二八號及二Ｇ─八五０一號自用小貨車各一部，為動產擔保交易之債務人，約定
    總價均為新台幣（下同）三十八萬七千元，分三十六期給付，每月一期，每期應
    付金額為一萬二千五百三十六元，標的物存放地點皆為台北縣樹林市○○路三七
    五號附近，在價金未付清前，標的物所有權仍屬出賣人所有，買受人僅得依約占
    有使用，不得任意出質或為其他處分。詎被告甲○○在取得標的物後，於付款分
    別達二十二期及二十期後，竟因財園公司資金週轉不靈而拒不付款，復意圖為自
    己不法之利益，分別於九十年三月二十六日及同年六月十二日，將前開標的物二
    部車輛典當於中日當鋪及世華當鋪，分別得款二十五萬元及十七萬五千元。致出
    賣人追索無著，因認被告涉有動產擔保交易法第三十八條罪嫌云云。
二、按犯罪事實應依證據認定之，無證據不得推定其犯罪事實；又不能證明被告犯罪
    或其行為不罰者，應諭知無罪之判決，刑事訴訟法第一百五十四條第三百零一
    條第一項分別定有明文。
三公訴人認被告甲○○涉有上開罪嫌，無非以右揭事實業據告訴代理人賴世宗指訴
    及世華當鋪負責人賴清林及中日當鋪負責人盧俊良證述綦詳，並有附條件買賣合
    約書、動產擔保交易附條件買賣設定抵押權申請書、被告親按手印之當票各乙紙
    附卷可稽，為其主要論據。惟訊據被告堅詞否認有何詐欺犯行，辯稱：這二部車
    都是以公司名義買的，並非以其個人名義買的，且該二部車都已經牽還給告訴人
    。又前開二部小貨車均非其拿去典當，而係財園公司之合夥人翁尚武將前開二部
    小貨車予以典當云云。按動產擔保交易法第三十八條規定動產擔保交易之債務人
    ，意圖不法之利益，將標的物遷移、出賣、出質、移轉、抵押或為其他處分，致
    生損害於債權人者，處三年以下有期徒刑、拘役、或科或併科六千元以下罰金。
    此項規定係以動產擔保交易之債務人為犯罪主體，並不包括其保證人在內，業經
    司法院大法官會議釋字第二二七號解釋在案。申言之，此項規定，係因特定之債
    務人關係而始成立之罪，其犯罪主體，須為動產擔保交易之債務人，亦即限於依
    法訂立動產抵押在契約上負有債務之人，至債務人之法定代理人、保證人或其他
    利害關係人，除其有與債務人共同實施或教唆、幫助之情形應依刑法第三十一條
    第一項規定以共犯論外，不得單獨為該罪之犯罪主體，最高法院九十一年度台非
    字第三０五號、八十四年度台非字第一四０號判決可資參照。經查：本件前開二
    份附條件買賣契約之債務人均為財園公司，被告僅為連帶保證人及債務人之法定
    代理人之事實，有附條件買賣合約、動產擔保交易附條件買賣設定登記申請書各
    二紙在卷可稽，從而被告辯稱其非動產擔保交易之債務人乙節，堪信為真。揆諸
    前開說明，被告即非動產擔保交易法第三十八條之犯罪主體。次按法人除有處罰
    之特別規定外，無犯罪能力，亦即法人是否得為犯罪主體，應視實體刑法法律上
    是否有明文規定為準，如勞工安全衛生法第三十二條第二項等規定，又如法人有
    違反刑罰法規之行為而處罰其負責人時，亦必刑法法規有處罰其負責人之明文，
    如公司法第九條第一項、稅捐稽徵法第四十七條或破產法第三條等規定之情形，
    而動產擔保交易法並無如前開法規有處罰法人之規定，或如法人違反刑罰法規之
    行為而處罰其負責人之規定，從而若以法人名義訂立動產擔保交易附條件買賣，
    而意圖不法之利益，將標的物遷移、出賣、出質、移轉、抵押或為其他處分，致
    生損害於債權人者，並不處罰法人。本件訂立動產擔保交易附條件買賣契約之債
    務人既為財園公司，財園公司本身並不成立犯罪，則縱使被告實際將前開二部車
    予以典當，亦無與不處罰之債務人財園公司共同實施、教唆、幫助而成立共犯之
    可言。本件係屬不能證明被告犯罪，自應為無罪之諭知。
據上論斷，應依刑事訴訟法第四百五十二條、第三百零一條第一項，判決如主文。
本案經檢察官壽勤偉到庭執行職務。
中      華      民      國     九十二     年      五      月     九     日
                                  臺灣板橋地方法院刑事第二庭
                                      法  官   張   宏   節
右正本證明與原本無異。
如不服本判決，應於判決送達後十日內向本院提出上訴狀 。
                                      書記官   李   淑   秋
中      華      民      國      九十二     年     五     月   二十二    日


司法院資訊處製作；財團法人民間司法改革基金會備份。
